【裁判字號】    92,判,1470
【裁判日期】    921030
【裁判案由】    營利事業所得稅
【裁判全文】
最  高  行  政  法  院  判  決                  九十二年度判字第一四七○號
    上  訴  人  本盟光電股份有限公司
    代  表  人  丙○○
    訴訟代理人  甲○會計師
                林瑞彬律師
    被 上訴 人  財政部臺北市國稅局
    代  表  人  乙○○
右當事人間因營利事業所得稅事件，上訴人對於中華民國九十一年七月十六日臺北高
等行政法院八十九年度訴字第三三二七號判決，提起上訴，本院判決如左：
    主  文
上訴駁回。
上訴審訴訟費用由上訴人負擔。
    理  由
一、本盟紡織股份有限公司（下稱合併前本盟公司）於民國八十三年九月與本昌染織
    廠股份有限公司（下稱本昌公司）合併，並以本昌公司為存續公司，八十三年十
    二月更名為本盟紡織股份有限公司（下稱本盟公司），九十年十一月七日復更名
    為本盟光電股份有限公司（下稱本盟光電）即上訴人，本案為合併前本盟公司於
    合併當年度營利事業所得稅決算申報事件，由合併後存續之本盟光電公司依法概
    括承受其權利義務而為行政救濟。合併前本盟公司於八十三年度營利事業所得稅
    決算申報，原列報自動化生產設備抵減稅額新台幣（下同）四、三○○、四一九
    元，被上訴人初查將其抵減稅額超過當年應納稅額百分之五十之部分計一、九六
    六、八一三元否准抵減，核定抵減稅額為二、三三三、六○六元。上訴人不服，
    申經復查結果，未獲變更，提起訴願，亦遭駁回，遂提起本件行政訴訟。
二、上訴人於原審起訴主張略以：合併前本盟公司與本昌公司於八十三年合併而解散
    ，故八十三年可謂其最後年度，依促進產業升級條例第六條第二項但書規定，當
    年度之投資抵減稅額四、三○○、四一九元，應得予全數抵用，不受應納稅額百
    分之五十限制，現行稅務法令並未規定公司合併，於合併當年，被合併公司得否
    全數認列投資抵減，而被上訴人逕否准超過當年度應納稅額百分之五十部分之投
    資抵減稅額，有違租稅法律主義之精神；另依司法院釋字第四二七號解釋之精神
    ，公司合併係以合併基準日為更始計算之起點，且按所得稅法第七十五條之規定
    ，合併為辦理清算（按應係決算）之法定原因，故上訴人於八十三年九月進行合
    併時，其盈虧均須作最後之決算，自可視為其存續之最後年度適用促進產業升級
    條例第六條第二項之規定，為此請求撤銷訴願決定、復查決定及原處分等語。
三、被上訴人則略以：經查合併前本盟公司八十三年九月因與本昌公司合併而消滅，
    雖八十三年度為其存續之最後年度，惟首揭促進產業升級條例所稱最後年度並未
    包含因合併而消滅公司之存續之最後年度，且公司投資於自動化設備或技術等應
    限於自行使用且不得於三年內轉售、退貨或報廢，所抵減者亦以公司本身營利事
    業所得稅為限，均以公司繼續經營為適用之要件，是以因合併而消滅之公司，其
    合併消滅年度不得視為係抵減辦法所稱之最後年度。其抵減稅額仍應以不超過其
    應納稅額百分之五十為限，為此請求駁回上訴人之訴等語，資為抗辯。
四、原審斟酌全辯論意旨及調查證據結果，略以：合併前本盟公司於八十三年九月因
    與本昌公司合併而消滅，雖八十三年度為其存續之最後年度，惟首揭促進產業升
    級條例第六條第二項但書所稱最後年度，依條文之文義解釋，係指得以其投資額
    抵減應納營利事業所得稅之五年年限之最後一年而言，並未包含因合併而消滅公
    司之存續最後年度。上訴人主張合併前本盟公司於八十三年九月進行合併時，其
    盈虧已作最後之決算，自可視為其存續之最後年度，有促進產業升級條例第六條
    「最後年度抵減金額，不在此限」之適用云云，尚屬無據，被上訴人否准其超過
    合併當年度應納稅額百分之五十部分之投資抵減稅額，並無違租稅法律主義。至
    於司法院釋字第四二七號解釋，則係針對所得稅法第二十四條第一項、第三十九
    條前段及財政部六十六年九月六日台財稅字第三五九九五號函釋所為，與本件情
    形無涉，上訴人引用此解釋作為其主張合併當年亦係促進產業升級條例第六條第
    二項但書所稱「最後年度」之論據，自不足採。按行為時促進產業升級條例之立
    法目的係「為促進產業升級，健全經濟發展」，其中第六條規定投資抵減稅額之
    立法目的除鼓勵事業主體投資購置有助於產業升級之設備外，更要鼓勵其善用該
    設備，創造利潤，並繼續經營以健全經濟發展，否則其抵減何必限額又限期。參
    照依行為時促進產業升級條例第六條第三項授權制訂之「民營製造業及技術服務
    業購置自動化生產設備或技術、防治污染設備或技術適用投資抵減辦法」第八條
    規定：「依本辦法申請抵減所得稅之自動化生產設備或技術、防治污染設備或技
    術，有左列情形之一者，應向稅捐稽徵機關補繳已抵減之所得稅款。一、於預定
    安裝日期截止前仍未安裝，且未經提出正當理由向稅捐稽徵機關申請展延者。二
    、自動化生產設備或技術、防治污染設備或技術於交貨之次日起三年內轉售、退
    貨或報廢者。」可知公司投資於自動化設備或技術等之支出，得以抵減本身營利
    事業所得稅，乃限於自行使用該設備且不得於三年內轉售、退貨或報廢之情形，
    亦以公司繼續使用設備為享受優惠之要件。因合併而消滅之公司，雖非將其設備
    轉售、退貨或報廢，但其本身既不再繼續經營，並由存續之公司概括承受其資產
    負債，實質上乃將其設備轉交其他公司使用，有違當初鼓勵投資之意旨，即不得
    再繼續享受投資抵減稅額之優惠，如准其合併當年度之可供抵減稅額之投資額四
    、三○○、四一九元，得以全數抵用，不受應納稅額百分之五十之限制，無異將
    本不得再繼續享受之投資抵減稅額，提前一次抵用完畢，不但與前揭「自動化生
    產設備或技術、防治污染設備或技術於交貨之次日起三年內轉售、退貨或報廢者
    ，應向稅捐稽徵機關補繳已抵減之所得稅款」之規定失衡，且違背行為時促進產
    業升級條例第六條第二項限額又限期抵減之立法意旨，恐有鼓勵投機脫法之虞。
    故從立法精神解釋，公司合併消滅年度亦不應視為係首揭促進產業升級條例第六
    條第二項但書所稱之最後年度。綜上所述，本件合併前本盟公司於合併決算時得
    抵減之稅額仍應以不超過其應納稅額百分之五十為限，是原處分就其超過部分計
    一、九六六、八一三元，否准其抵減，於法並無不合，復查及訴願決定遞予維持
    ，均無違誤。因而將訴願、復查決定及原處分均予維持，駁回上訴人之訴。
五、本院經核原判決於法並無違誤。上訴意旨仍執前詞並主張促進產業升級條例第六
    條第二項但書，立法者採用「最後年度」，而不採「第五年度」之文字，是否仍
    應解為「僅指第五年度，營利事業因其他原因成為最後年度者不在此限」之意。
    若本件之立法原意是要將納稅義務人因該法取得之全部營利事業所得稅之租稅扣
    抵權嚴格限縮在第五年，則立法者定會於第二項但書明定為「但第五年抵減金額
    不在此限」，而不會在第二項中採用「最後年度」之用語。原判決認為該項所稱
    之最後年度依照文義解釋即是「第五年」之文義，而認上訴人因合併而事實上成
    為其最後年度之八十三年度非此項「最後年度」，顯未慮及法律解釋之原則，適
    用行為時促進產業升級條例第六條第二項不當，原判決有解釋法規構成要件錯誤
    之違法。又就合併消滅公司之原機器設備由合併後公司繼續使用之情形，該機器
    設備僅為形式上的所有權由一法律主體移至另一法律主體，自經濟實質視之，實
    係由原公司繼續使用，自促進產業升級條例之立法精神，上訴人尚未享用之投資
    抵減金額應由合併存續公司繼續使用方符立法者鼓勵產業升級之原意，惟因財政
    部「民營製造業及技術服務業購置自動化生產設備或技術及防治污染設備或技術
    適用投資抵減辦法」之規定，而使合併後存續公司無法享用，上訴人並無投機脫
    法提前享用期限利益之意圖，此純粹係因財政部規定違反促進產業升級條例所造
    成之不合理。又因合併之概括承受與單純之資產轉讓在稅法概念上本屬不同之概
    念，如認為原審判決所述理由可採，則上訴人於合併後所得享受之抵稅權根本是
    全部均應喪失，而非原處分之仍可抵減一半之所得稅。因此被上訴人亦將因合併
    而更名與單純資產轉讓當作不可同視之法律行為，原判決之「立法精神解釋方式
    」有違經驗法則及論理法則之違法等語。然查「為促進產業升級需要，公司得在
    下列用途項下支出金額百分之五至百分之二十限度內，抵減當年度應納營利事業
    所得稅額；當年度不足抵減時，得在以後四年度內抵減之：．．．」及「前項投
    資抵減，其每一年度得抵減總額，以不超過該公司當年度應納營利事業所得稅額
    百分之五十為限。但最後年度抵減總額，不在此限。」分別為本件行為時促進產
    業升級條例第六條第一項及第二項所明定。從而，公司發生依法可供抵減稅額之
    投資額，以不超過該公司當年度應納營利事業所得稅額百分之五十為限，得先抵
    減當年度應納營利事業所得稅額，當年度不足抵減時，得在以後四年度內抵減之
    （合計五年），此四年之前三年之每一年度得抵減總額，仍以不超過該公司當年
    度應納營利事業所得稅額百分之五十為限，其最後年度（即第五年）之抵減總額
    ，始不受此「不超過該公司當年度應納營利事業所得稅額百分之五十」之限制，
    至可供抵減稅額之投資額抵用完畢為止，如該公司第五年度應納營利事業所得稅
    額全數抵減後，可供抵減稅額之投資額仍有剩餘，亦隨即作廢，不得再於爾後年
    度主張抵減稅額。且本件合併前本盟公司於八十三年九月因與本昌公司合併而消
    滅，雖八十三年度為其存續之最後年度，惟依促進產業升級條例第六條第二項但
    書所稱最後年度，係指得以其投資額抵減應納營利事業所得稅之五年年限之最後
    一年而言，並未包含因合併而消滅公司之存續最後年度。則本件上訴人合併前本
    盟公司於八十三年九月與他公司合併而消滅，辦理當期決算申報符合促進產業升
    級條例第六條規定，於八十二年及八十三年投資於自動化設備及研究發展可抵減
    稅額四、三○○、四一九元。原處分以合併前本盟公司合併當期經核定全部應納
    稅額為四、六六七、二一一元，准予抵減應納稅額百分之五十，計二、三三三、
    六○六元，超過部分計一、九六六、八一三元，否准其抵減，核定抵減稅額二、
    三三三、六○六元。揆諸前開規定，尚無違誤，復查，訴願決定及原判決亦予維
    持，均無不合。況查原判決已就本件爭點即上訴人主張合併前本盟公司與本昌公
    司於八十三年合併而解散，故八十三年可謂其最後年度，依促進產業升級條例第
    六條第二項但書規定，當年度之投資抵減稅額四、三○○、四一九元，應得予全
    數抵用，不受應納稅額百分之五十限制，現行稅務法令並未規定公司合併，於合
    併當年，被合併公司得否全數認列投資抵減，而被上訴人逕否准超過當年度應納
    稅額百分之五十部分之投資抵減稅額，有違租稅法律主義之精神；另依司法院釋
    字第四二七號解釋之精神，公司合併係以合併基準日為更始計算之起點，且按所
    得稅法第七十五條之規定，合併為辦理決算之法定原因，故上訴人於八十三年九
    月進行合併時，其盈虧均須作最後之決算，自可視為其存續之最後年度適用促進
    產業升級條例第六條第二項之規定各節，為不可採等情。明確詳述其得心證之理
    由，有如前述。並與前開行為時促進產業升級條例等法令規定要無不合，尚無判
    決不適用法規或適用不當或違經驗法則及論理法則之違法；亦難謂有判決不備理
    由之違法，縱原審雖有未於判決中加以論斷者，惟尚不影響於判決之結果，與所
    謂判決不備理由之違法情形不相當。至於上訴人其餘訴稱各節，乃上訴人以其對
    法律上見解之歧異，就原審取捨證據、認定事實之職權行使，指摘其為不當，均
    無可採。綜上所述，上訴意旨指摘原判決違誤，求予廢棄，難認有理由，應予駁
    回。
據上論結，本件上訴為無理由，爰依行政訴訟法第二百五十五條第一項、第九十八條
第三項前段，判決如主文。
中    華    民    國    九十二      年      十        月      三十      日
                    最 高 行 政 法 院  第 五 庭
                                審 判 長 法  官      徐  樹  海
                                         法  官      廖  宏  明
                                         法  官      鄭  淑  貞
                                         法  官      林  家  惠
                                         法  官      林  茂  權
右  正  本  證  明  與  原  本  無  異
                                         法院書記官  王  褔  瀛
中    華    民    國    九十二      年      十        月      三十      日


司法院資訊處製作；財團法人民間司法改革基金會備份。
